【裁判字號】    88,易,1563
【裁判日期】    890731
【裁判案由】    背信
【裁判全文】
臺灣高雄地方法院刑事判決                        八十八年度易字第一五六三號
    公  訴  人  臺灣高雄地方法院檢察署檢察官
    被      告  丙○○
    選任辯護人  單文程
右列被告因背信案件，經檢察官提起公訴 (八十六年度偵字第三八三九號)，本院判
決如左：
    主  文
丙○○無罪。
    理  由
一、公訴意旨略以：被告丙○○係高雄縣鳳山市○○路百利興塑膠工業股份有限公司
    （下稱百利興公司）負責人。緣百利興公司於民國八十四年八月間向丙○○之妻
    乙○○借款新台幣一千七百餘萬元，嗣百利興公司於八十五年十一月九日召開股
    東會決議解散公司，詎丙○○竟意圖為乙○○不法之利益，於八十年一月四日就
    百利興公司所有坐落高雄縣燕巢鄉○○○段四二二之一、四二二之二、四二二之
    四及四二二之五號之土地，設定新台幣（下同）五百五十萬元抵押權予乙○○，
    致生損害於百利興公司之利益等情，因認被告涉犯刑法第三百四十二條第一項之
    罪嫌等情。
二、公訴意旨認被告涉犯上開罪嫌，係以告訴人指述、證人曾武次、蘇茂法、許輝耀
    證詞及土地登記簿謄本，資為論罪依據。訊據被告矢口否認背信犯行，辯稱：百
    利興公司為購買土地廠房需要自備款一千七百萬元，以便取得土地廠房後向銀行
    貸款，股東要其設法，伊乃向其妻乙○○陸續借款一千八百萬元，之後償還八百
    萬元，尚欠一千萬元，因乙○○要求設定抵押，乃設定一千二百萬元之最高限額
    抵押權，嗣後，公司又陸續向乙○○借款，乙○○亦要求設定抵押，乃又設定五
    百五十萬元一般抵押權，最後結算百利興公司尚欠乙○○一千六百九十五萬八千
    八百零一元，無法追討，絕無圖乙○○之不法利意，況乙○○損失金額鉅大等語
    。
三、按犯罪事實應依證據認定之，無證據不得推定其犯罪事實；又不能證明被告犯罪
    者，應諭知無罪之判決，刑事訴訟法第一百五十四條及第三百零一條第一項分別
    定有明文。次按刑法之背信罪，必須違背任務之行為係為圖不法之利益，或圖加
    不法損害之手段，始得成立。至所謂意圖為自己或第三人不法利益一語，原指自
    己或第三人在法律上不應取得之利益，意圖取得或使其取得而言。如果在法律上
    可得主張之權利，即屬正當之利益，雖以非法方法使其實現，僅屬於手段不法，
    無構成背信罪之餘地，最高法院二十一年上字第一五七四號判例參照。經查：
    (一)百利興公司為購買土地廠房需要自備款一千七百萬元，以便取得土地廠房後向
      銀行貸款，被告乃向其妻乙○○陸續借款一千八百萬元，之後償還八百萬元，
      尚欠一千萬元，因乙○○要求設定抵押，乃設定一千二百萬元之最高限額抵押
      權，嗣後，公司又陸續向乙○○借款，乙○○亦要求設定抵押，乃又設定五百
      五十萬元一般抵押權，最後結算百利興公司尚欠乙○○一千六百九十五萬八千
      八百零一元等情，業據證人乙○○迭於偵查及本院審理時證述在卷，並有其提
      呈之百利興塑膠工業－短期借款明細表、短期借款明細、支出證明書、銀行存
      摺、轉帳傳票、支票等多紙附卷可稽，並有土地登記謄本在卷可按。
    (二)告訴人甲○○陳稱：當時公司確實無錢可支出，均由乙○○出錢，經伊蓋章，
      寫保證票，抵銷後，保證票便取回；證人林金受證稱：百利興公司買土地時，
      確實向乙○○借款一千七百萬元，有設定第二順位抵押權予乙○○；證人羅寶
      琦證稱：百利興公司有向乙○○借一千七百萬元買廠房、土地，被告當時有說
      借錢要讓債權人設定抵押權，當時大家未想到此問題，後來公司發生虧損，股
      東間始發生怨言等語（本院八十八年八月廿七日訊問筆錄）。足見被告及證人
      乙○○供證百利興公司積欠乙○○上開債務，應非虛構。
    (三)經核對證人乙○○所提之百利興塑膠工業－短期借款明細表、短期借款明細、
      支出證明書、銀行存摺、轉帳傳票、支票等憑據，乙○○於八十四年一月廿五
      日借款予百利興公司五百萬元（此款於八十四年三月三十一日清償）、同年二
      月廿一日借二百萬元、同年月廿二日借八百萬元、同年二月廿五日借三百萬元
      （此款於八十四年四月廿一日償還），故於八十四年二月廿五日前百利興公司
      共尚欠證人乙○○一千萬元，是以被告於八十四年十月十七日將前開土地設定
      登記第二順位最高限額抵押權一千二百萬元登記予乙○○時，百利興公司確實
      有積欠乙○○一千萬元之債務。嗣乙○○又確有陸續借款六百九十五萬八千八
      百零一元予百利興公司，雖該六百九十五萬餘元債務，係發生於八十五年一月
      十四日被告將前開土地設定第二順位一般抵押權予乙○○之後，然債權人為取
      得債權保障，於未借款前，即要求設定抵押權並非少見，只須嗣後確有發生該
      設定抵押權之債權，仍非不許。
四、綜上所述，百利興公司積欠乙○○一千六百九十五萬八千八百零一元債務既屬實
    情，則債權人乙○○要求被告設定抵押權以保障其債權，係法律上可得主張之合
    法權利。雖告訴人及證人曾武次、蘇茂法、許輝耀均指證被告未經百利興公司股
    東同意即擅自設定抵押權予乙○○云云。然如上所言，被告之設定抵押權予債權
    人乙○○，係乙○○在法律上可得之正當利益，要無不法之可言，被告即非意圖
    為他人不法之利益，或意圖不法損害於百利興公司，而設定抵押權予債權人乙○
    ○，與背信罪之構成要件尚有未合。此外，復查無其他積極證據足認被告有何被
    訴背信犯行，既不能證明其犯罪，爰為無罪判決之諭知。
據上論斷，應依刑事訴訟法第三百零一條第一項，判決如主文。
本案經檢察官林敏惠到庭執行職務
中    華    民    國      八十九      年      七      月    三十一    日
                                      臺灣高雄地方法院刑事庭
                                法  官    郭錦茂
右正本證明與原本無異。
如不服本判決，應於判決送達後十日內，向本院提出上訴狀。
                                書記官    賴佳慧
中    華    民    國      八十九      年      八      月      七      日


司法院資訊處製作；財團法人民間司法改革基金會備份。
